【裁判字號】    98,上訴,522
【裁判日期】    980604
【裁判案由】    偽造貨幣
【裁判全文】
臺灣高等法院高雄分院刑事判決         98年度上訴字第522號
上  訴  人
即  被  告  甲○○
指定辯護人  本院公設辯護人李佩娟
上列上訴人因偽造貨幣案件，不服臺灣高雄地方法院98年度訴字
第94號中華民國98年3 月20日第一審判決（起訴案號：臺灣高雄
地方法院檢察署97年度偵字第18069 號），提起上訴，本院判決
如下：
    主  文
原判決撤銷。
甲○○犯收集偽造通用貨幣罪，累犯，處有期徒刑壹年柒月。
    事  實
一、甲○○於民國89年間因竊盜案件，經臺灣屏東地方法院以89
    年度易字第1230號判處有期徒刑3 月，緩刑3 年確定，嗣於
    92年間因更犯他案，經臺灣屏東地方法院裁定撤銷上開緩刑
    ，而於93年4 月28日縮短刑期執行完畢。詎猶不知悔改，竟
    意圖供行使之用，於97年3 月中旬某日，在高雄市三民區○
    ○○路後火車站附近，以新臺幣（下同）80元之代價，向姓
    名、年籍均不詳之成年男子購買偽造之新版面額1,000 元之
    通用紙幣1 張而收集之。嗣於97年6 月24日上午10時20分許
    ，在高雄市三民區○○○街188 巷14號十全市場內，持上開
    偽鈔欲向該處雞肉攤商林錦綢購買雞肉之際，適為十全市場
    管理員乙○○發覺有異而經報警查獲，並扣得偽造之千元紙
    幣1 張。
二、案經高雄市政府警察局三民第一分局報告臺灣高雄地方法院
    檢察署檢察官偵查起訴。
    理  由
壹、證據方面：
    按被告以外之人於審判外之陳述，雖不符刑事訴訟法第 159
    條之1 至第159 條之4 之規定，而經當事人於審判程序同意
    作為證據，法院審酌該言詞陳述或書面陳述作成時之情況，
    認為適當者，亦得為證據；當事人、代理人或辯護人於法院
    調查證據時，知有第159 第1 項不得為證據之情形，而未於
    言詞辯論終結前聲明異議者，視為有前項之同意，刑事訴訟
    法第159 條之5 定有明文。本件所援引之以下各項證據（詳
    後述），固有部分屬傳聞證據，然公訴人、被告、辯護人於
    本院調查證據時，均知有前開第159 第1 項不得為證據之情
    形，而均表示同意作為本件證據使用（見本院審訴卷第24頁
    ），且於言詞辯論終結前，均未聲明異議，本院審酌該等證
    據作成時之狀況，並無違法取證之情事，且無不宜作為證據
    之情形，依前開說明，爰認均有證據能力，合先敘明。
貳、實體部分：
一、上開犯罪事實，業據上訴人即被告甲○○（下稱被告）於原
    審及本院審理中坦承不諱，核與證人即十全市場管理員乙○
    ○於原審審理時證稱：發現被告於案發當時行使扣案偽鈔等
    情節均相符合（見原審卷第19至22頁），且有被告於案發時
    所持之偽造千元紙幣1 張扣案可稽，並有扣押筆錄、扣押物
    品目錄表各1 份、照片5 張附卷可稽（見警卷第7 至11、13
    至15頁）。又扣案偽造之千元紙幣1 張，經高雄市政府警察
    局三民第二分局送交臺灣銀行高雄分行鑑定，鑑定結果係屬
    偽造之新台幣券，亦有臺灣銀行高雄分行97年7 月16日高雄
    出字第09700036731 號函1 份暨所附截留偽造變造仿造新台
    幣券幣通報單1 紙在卷可憑（見偵卷第13、14頁）。雖被告
    之辯護人另為被告辯稱：本件是不能犯，因為扣案紙幣一摸
    起來就是假的，紙幣外觀有透明膠帶粘住，且攤販也看出來
    是假鈔，所以該偽鈔不足以使一般人誤認為真鈔，且當場被
    證人乙○○識破，而犯罪結果沒有發生，所以被告犯行不能
    發生結果也沒有危險，所以是不能犯等語。然查，本件查獲
    被告所持以行使之偽造千元紙幣1 張，依卷內所存照片顯示
    （見警卷第13頁上方），稽其式樣、色澤、文字、數額、防
    偽線、編號等紙幣之主要部分，均與真鈔相似，苟非詳加辨
    認，應不易察知真偽。至證人乙○○雖於警詢時證稱：外觀
    粗糙及破舊，且四週邊緣用透明膠帶黏貼住，經觸摸之後平
    滑就知道是假鈔等語（見警卷第5 頁），然其於原審審理時
    亦證稱：因為伊是市場管理員，每天都在幫攤販辨別假鈔，
    該鈔票一看就是假鈔，但外觀看起來是鈔票，正反面都是，
    摸起來紙張不一樣，在市場買賣的人多的話，可能會被該紙
    幣騙，尤其是過年時最多，依據伊對於紙幣的敏感度，伊走
    進一看就知道，該紙幣會因為光線明亮與否，而在光線暗時
    ，誤認為真鈔等語（見原審卷第20至22頁），稽之一般人在
    紙幣破損時，通常會以透明膠帶將破損紙幣固定，而本件扣
    案之偽造千元紙幣四周係以透明膠帶黏貼，其目的應係為混
    淆收受該偽鈔之人注意，誤以為該偽鈔係因破損而黏貼透明
    膠帶，則該偽造紙幣之紙張雖較一般真鈔為平滑，亦可因該
    透明膠帶之平滑觸感，而致使收受偽鈔之人無法隨即辨識出
    該偽鈔之紙張較一般真鈔為平滑，而有受騙之可能；再參以
    被告於原審審理中亦自承：伊當時持偽鈔在手上是以對折方
    式等語（見原審卷第27、28頁），可知被告企圖以對折偽鈔
    之方式，使收受該偽鈔之人疏於注意該偽鈔外觀粗糙、破舊
    之瑕疵，益徵該偽鈔確實在形式上與真幣相同，且足以使一
    般人誤認為真幣而矇混使用。另佐以偽鈔與真鈔相互比對，
    故可知為偽鈔，惟此純為事後之辨別，並非收受偽鈔前人人
    均有比對鑑別之習慣，且偽鈔亦非人人一經接手觸摸即可辨
    別，並比對證人乙○○上開證述：該紙幣會因為光線明亮與
    否，而在光線暗時，誤認為真鈔等語，亦可以認知本件扣案
    之偽鈔確實足以使一般人誤認為真幣而矇混使用。至證人乙
    ○○雖能一眼辨識出被告所持偽鈔，亦與其擔任市場管理員
    ，每天為攤商辨識偽鈔，以其日積月累之豐富經驗，當然較
    諸一般人更易判斷出偽鈔與真鈔之區別，自不能僅以證人乙
    ○○可以一眼辨識出該偽鈔，即認為一般人均不會誤認該偽
    鈔為真鈔。是本件扣案之偽鈔既足以使一般人誤認為真幣而
    矇混使用，則與辯護人所稱之不能犯有別，辯護人此部分之
    辯詞，並非可採。綜上，本案事證明確，被告犯行堪予認定
    ，應依法論科。
二、核被告收集上開偽鈔後，進而持之行使未遂所為，係犯刑法
    第196 條第1 項後段之收集偽造通用紙幣既遂罪。又因被告
    意圖供行使之用而收集（即購買）偽造之通用紙幣，其收集
    行為即已既遂成立，則不再論予行使偽造通用紙幣未遂罪。
    公訴人認被告所犯係刑法第196 條第1 項前段之行使偽造通
    用紙幣罪，雖有未恰，惟因起訴之犯罪事實同一，爰變更檢
    察官之起訴法條。另被告前於89年間因竊盜案件，經臺灣屏
    東地方法院以89年度易字第1230號判處有期徒刑3 月，緩刑
    3 年確定，嗣於92年間因更犯他案，經臺灣屏東地方法院裁
    定撤銷上開緩刑，而於93年4 月28日縮短刑期執行完畢，有
    臺灣高等法院被告全國前案紀錄表1 紙附卷可稽，被告於上
    開有期徒刑執行完畢5 年內，故意再犯本件有期徒刑以上之
    罪，為累犯，應依刑法第47條第1 項規定，加重其刑。又本
    院審酌被告因一時飢寒而起歹念，所收集（購買）之偽鈔亦
    僅1 張，是本院認被告之犯罪情狀，在客觀上足以引起一般
    同情，認為即予宣告法定低度刑期，猶嫌過重者，爰依刑法
    第59條規定酌量減輕其刑。
三、原審以被告罪證明確而予論罪科刑，固非無見；惟查被告所
    犯係刑法第196 條第1 項後段之收集偽造通用紙幣罪；原審
    竟認被告所犯係刑法第196 條第1 項前段之行使偽造通用紙
    幣罪，尚有未洽。被告上訴意旨，指摘原判決不當，雖無理
    由，惟原判決既有上開可議之處，自應由本院將原判決撤銷
    改判。爰審酌被告不循正當途徑獲致財富，竟貪圖不法利益
    而購買偽造通用紙幣犯行，意圖供行使，危害國家金融秩序
    ；惟衡以本案之偽鈔雖係千元紙鈔，然僅有1 張，數量及金
    額均非鉅額，且被告犯後已知錯坦承全部犯行，態度良好及
    其犯罪之動機、目的、手段、智識程度、生活狀況等一切情
    狀，量處有期徒刑1 年7 月。又被告所收集之偽造千元紙幣
    1 張，雖經扣案，然因送交中央銀行鑑定後已遭銷燬，有臺
    灣銀行高雄分行97年7 月16日高雄出字第09700036731 號函
    1 份暨所附截留偽造變造仿造新台幣券幣通報單1 紙在卷可
    憑（見偵卷第13、14頁），是該偽造千元紙幣既已因銷燬而
    滅失，自無庸依妨害國幣懲治條例第6 條之規定宣告沒收。
    至於在被告身上所查獲之偽造千元紙幣2 張，係被告自行影
    印之物，不足論以偽鈔，且與本案並無任何關連，自亦無庸
    依妨害國幣懲治條例第6 條之規定宣告沒收，一併敘明。
據上論斷，應依刑事訴訟法第369 條第1 項前段、第364 條、第
299 條第1 項前段、第300 條，刑法第196 條第1 項後段、第47
條第1 項、第59條，判決如主文。
本案經檢察官張其主到庭執行職務。
中    華    民    國    98    年    6     月     4    日
                  刑事第四庭    審判長法  官  蕭權閔
                                      法  官  李嘉興
                                      法  官  吳進寶
以上正本證明與原本無異。
如不服本判決應於收受本判決後10日內向本院提出上訴書狀，其
未敘述上訴理由者，並得於提起上訴後10日內向本院補提理由書
狀（均須按他造當事人之人數附繕本）「切勿逕送上級法院」。
中    華    民    國    98    年    6     月     4    日
                                      書記官  林佳蓉
附錄本件論罪科刑法條：
刑法第196條
行使偽造、變造之通用貨幣、紙幣、銀行券，或意圖供行使之用
而收集或交付於人者，處3 年以上10年以下有期徒刑，得併科 5
千元以下罰金。
收受後方知為偽造、變造之通用貨幣、紙幣、銀行券而仍行使，
或意圖供行使之用而交付於人者，處500 元以下罰金。
第一項之未遂犯罰之。


司法院資訊處製作；財團法人民間司法改革基金會備份。
